【裁判字號】    99,易,1161
【裁判日期】    990706
【裁判案由】    贓物
【裁判全文】
臺灣板橋地方法院刑事判決              99年度易字第1161號
公  訴  人  臺灣板橋地方法院檢察署檢察官
被      告  甲○○
上列被告因贓物案件，經檢察官聲請以簡易判決處刑（98年度偵
緝字第1163號），本院認不宜以簡易判決處刑（原受理案號：98
年度簡字第6013號），改依通常程序審理，判決如下：
    主  文
甲○○無罪。
    理  由
一、公訴意旨略以：被告甲○○明知票號SL0000000 號、發票人
    為勁緯電子有限公司、發票日期為民國97年1 月20日、票面
    金額新臺幣（下同）25萬元、付款人為板信商業銀行秀朗分
    行之支票一紙（下稱系爭支票），係來源不明之贓物（係勁
    緯電子有限公司負責人乙○○所有，於96年9 月27日晚間11
    時29分許，在臺北縣鶯歌鎮○○街91巷2 號內遭竊），竟基
    於收受贓物之故意，於96年間某日，在不詳處所，自丙○○
    處收受系爭支票。甲○○於96年12月20日向尹秀琪借款25萬
    元，乃持系爭支票交予不知情之尹秀琪作為還款擔保。嗣尹
    秀琪於97年2 月13日為付款之提示，因系爭支票為掛失空白
    票據而遭退票，始知悉上情（丙○○所犯收受贓物罪，業經
    臺灣士林地方法院檢察署檢察官為不起訴處分確定）。因認
    被告涉犯刑法第349 條第1 項收受贓物罪嫌云云。
二、按犯罪事實應依證據認定之，無證據不得認定其犯罪事實；
    又不能證明被告犯罪者，應諭知無罪之判決，刑事訴訟法第
    154 條第2 項、第301 條第1 項分別定有明文。又事實之認
    定，應憑證據，如未能發現相當證據，或證據不足以證明，
    自不能以推測或擬制之方法，為裁判基礎，最高法院40年臺
    上字第86號判例可資參照。且認定犯罪事實所憑之證據，雖
    不以直接證據為限，間接證據亦包括在內，然而無論直接證
    據或間接證據，其為訴訟上之證明，須於通常一般之人均不
    致有所懷疑，而得確信其為真實之程度者，始得據為有罪之
    認定，倘其證明尚未達到此一程度，而有合理之懷疑存在而
    無從使事實審法院得有罪之確信時，即應由法院為諭知被告
    無罪之判決；認定犯罪事實應依證據，為刑事訴訟法所明定
    ，故被告否認犯罪事實所持之辯解，縱屬不能成立，仍非有
    積極證據足以證明其犯罪行為，不能遽為有罪之認定，最高
    法院76年臺上字第4986號及30年上字第1831號判例足資參考
    。又刑法以處罰故意犯罪為原則，過失犯處罰以法律有特別
    規定者為限，是收受贓物罪之成立，當以明知所收之物係屬
    贓物猶故為收受為要件。
三、本件公訴人認被告甲○○涉有上開贓物之罪嫌，無非以上開
    事實業據證人即勁緯電子有限公司負責人乙○○於警詢中陳
    述系爭支票於96年9 月7 日遭竊，證人丙○○於偵查中陳述
    係其交付系爭支票予被告，證人尹秀琪於偵查中陳述，被告
    向其借款，並交付系爭支票作為還款擔保等證述，並有臺灣
    票據交換所退票理由單、系爭支票正反面影印本、掛失止付
    票據提示人資料查報表、票據掛失止付通知書、遺失票據申
    報書資料附卷可證，並以被告並不清楚丙○○年籍資料，顯
    見被告與丙○○並非熟識，被告於收受系爭支票後，竟未要
    求丙○○於系爭支票上背書；且被告未敢親自持系爭支票為
    付款提示；於持系爭支票作為還款之擔保，亦未於系爭支票
    背書，顯見被告對系爭支票係屬來源不明之贓物應有認識等
    語，為其主要之論據。訊之被告堅詞否認有何上開收受贓物
    之犯行，並辯稱系爭支票係丙○○交付與伊，伊與丙○○係
    多年好友，伊知悉丙○○之住所及行動電話，且曾有多次向
    丙○○借票紀錄。又伊亦多次向證人尹秀琪借款，並持第三
    人所簽發之支票為擔保，伊有時直接將應還款項存入支票帳
    戶內，有時則將現金直接還款證人尹秀琪，而請證人尹秀琪
    將供擔保之支票返還與伊；伊剛開始向證人丙○○所借之支
    票，會先向銀行照會，後來所借支票即未向銀行照會；伊於
    96 年12 月20日向證人尹秀琪借款後，曾告知勿提示，將直
    接以現金還款，然嗣後因財力不佳，始未還款，伊從未知悉
    系爭支票係他人竊得之贓物等語。
四、證據能力部分：
  (一)證人丙○○於偵查中陳述部分：
  1.按刑事訴訟法第158 條之3 規定：「證人、鑑定人依法應具
    結而未具結者，其證言或鑑定意見，不得作為證據。」所謂
    「依法應具結而未具結者」，係指檢察官或法官依刑事訴訟
    法第175 條之規定，以證人身分傳喚被告以外之人（證人、
    告發人、告訴人、被害人、共犯或共同被告）到庭作證，或
    雖非以證人身分傳喚到庭，而於訊問調查過程中，轉換為證
    人身分為調查時，此時其供述之身分為證人，則檢察官、法
    官自應依本法第186 條有關具結之規定，命證人供前或供後
    具結，其陳述始符合第158 條之3 之規定，而有證據能力。
    若檢察官或法官非以證人身分傳喚而以共犯、共同被告身分
    傳喚到庭為訊問時，其身分既非證人，即與「依法應具結」
    之要件不合，縱未命其具結，純屬檢察官或法官調查證據職
    權之適法行使，當無違法可言。而前揭不論係本案或他案在
    檢察官面前作成未經具結之陳述筆錄，係屬被告以外之人於
    偵查中向檢察官所為之陳述，本質上屬於傳聞證據，基於保
    障被告在憲法上之基本訴訟權，除該被告以外之人死亡、身
    心障礙致記憶喪失或無法陳述、滯留國外或所在不明而無法
    傳喚或傳喚不到、或到庭後拒絕陳述等情形外，如已經法院
    傳喚到庭具結而為陳述，並經被告之反對詰問，前揭非以證
    人身分而在檢察官面前未經具結之陳述筆錄，除顯有不可信
    之情況者外，得為證據，並應於判決內敘明其符合傳聞證據
    例外之理由。不能因陳述人未經具結，即一律適用本法第
    158 條之3 之規定，排除其證據能力（最高法院97年度臺上
    字第2175號、98年度臺上字第7866號判決參照）。
  2.經查，證人丙○○於本件偵查程序中，雖經偵查檢察官於98
    年6 月12日傳喚到庭陳述，然於程序之初係以關係人身分請
    其陳述，復因丙○○亦涉嫌贓物罪嫌，程序中檢察官並對其
    為權利告知。從而，本件偵查程序中，偵查檢察官顯非以證
    人身分對之訊問，揆諸上開判決意旨，丙○○陳述時之身分
    既非屬證人，檢察官即無依法命其具結，縱未命其具結，純
    屬檢察官調查證據職權之適法行使，即無違法可言。另丙○○就本件系爭支票，亦涉嫌犯刑法第349 條第1 項之罪，而
    經臺灣士林地方法院檢察署檢察官列為被告進行偵查，則丙○○於臺灣士林地方法院檢察署檢察官之偵查程序既為被告
    身分，亦無具結之可能。又丙○○乃被告以外之人，其於審
    判外之言詞陳述本屬傳聞證據，本依刑事訴訟法第159 條第
    1 項規定無證據能力，然證人丙○○經本院傳喚後並未到庭
    ，經本院函請臺北市政府警察局大同分局赴其住所地，促請
    證人丙○○到庭，嗣後並經本院囑託拘提，發現其住所地已
    無人居住，而拘提未遇，此有本院98年8 月31日、同年11月
    16 日 之訊問筆錄各1 份、臺北市政府警察局大同分局98年
    11月10日北市警同分刑字第09832300900 號函、99年3 月10
    日北市警同分刑字第09930329500 號函各1 件附卷可憑。是
    證人丙○○經本院合法傳喚，屢經傳喚不到，甚為顯然。再
    證人丙○○於本件偵查程序及臺灣士林地方法院檢察署之偵
    查程序中均未陳述有遭強暴、脅迫或其他不正方法而為陳述
    情形，則證人丙○○於偵查中之陳述顯未存在有不可信之情
    況，且被告對證人丙○○於本件偵查程序及臺灣士林地方法
    院檢察署偵查中所為陳述之證據能力，均於本院審理時表明
    「沒有意見」，而無再行交互詰問之必要。是依刑事訴訟法
    第159 條之1 第2 項規定及前揭判決意旨，證人丙○○於本
    件偵查程序及其於臺灣士林地方法院檢察署偵查程序所為之
    陳述，均有證據能力。
  (二)證人乙○○於警詢之陳述、尹秀琪於警詢及偵查中陳述部分
    ：
    次按刑事訴訟法第159 條第1 項規定，被告以外之人於審判
    外之言詞或書面陳述，除法律有規定外，不得作為證據，已
    如上述。惟同法第159 條之5 明定：「被告以外之人於審判
    外之陳述，雖不符前4 條之規定，而經當事人於審判程序同
    意作為證據，法院審酌該言詞陳述或書面陳述作成時之情況
    ，認為適當者，亦得為證據。」、「當事人、代理人或辯護
    人於法院調查證據時，知有第159 條第1 項不得為證據之情
    形，而未於言詞辯論終結前聲明異議者，視為有前項之同意
    」。經查，被告於本院準備程序及審理程序，對證人乙○○
    於警詢之陳述、證人尹秀琪於警詢及偵查中所為陳述之證據
    能力，均表示沒有意見；又檢察官於本院審理程序所述「證
    人尹秀琪於本案偵訊中所言較為可採」等語，乃係表明其證
    明力問題，亦未就所上開證據主張有刑事訴訟法第159 條第
    1 項不得為證據之情形，是證人乙○○於警詢中之陳述、證
    人尹秀琪於警詢及偵查中所為之陳述，均有證據能力，合先
    敘明。
五、經查：
  (一)系爭支票（票號SL0000000 號、發票人為勁緯電子有限公司
    、發票日期為民國97年1 月20日、票面金額25萬元、付款人
    為板信商業銀行秀朗分行）係勁緯電子有限公司負責人乙○○所有，於96年9 月27日晚間11時29分許，在臺北縣鶯歌鎮
    ○○街91巷2 號內遭竊；復系爭支票係由證人丙○○於96年
    間某日交付予被告；被告於96年12月20日向證人尹秀琪借款
    25萬元，並交付系爭支票予證人尹秀琪以作為還款之擔保之
    事實，業經證人乙○○、丙○○、尹秀琪於警詢及偵查中陳
    述甚明，復有系爭支票正反面影印本、臺灣票據交換所退票
    理由單、掛失止付票據提示人資料查報表、票據掛失止付通
    知書、遺失票據申報書各1 份附卷可稽（見臺灣板橋地方法
    院檢察署97年度偵字第17363 號卷第17頁至第20頁），是上
    開事實堪為認定。
  (二)又證人丙○○於本件偵查程序中陳稱：於96年9 月間，第三
    人呂棟能（已歿）請其幫忙調取現金，而交付發票人為勁緯
    電子有限公司，面額為10萬元之支票及系爭支票共二紙與伊
    ，伊乃交付系爭支票予被告供作調現之用；其所收受之面額
    10 萬 元支票則轉交予其姊姊調現，其姊提示該張支票後，
    始發現其收受之支票為贓物，其欲通知被告系爭票據有問題
    ，然已無法聯絡被告；又其與第三人呂棟能為朋友關係，且
    呂棟能為大學教授，故未對呂棟能所交付之二張支票有所懷
    疑等語（見臺灣板橋地方法院檢察署98年度偵緝字第1163號
    卷第33頁至第34頁）。是被告於偵查中供稱，證人丙○○為
    伊友人，並知悉證人丙○○之住所、行動電話，偵查中檢察
    官復依被告所陳報之住所傳喚證人丙○○到庭陳述，則被告
    與證人丙○○確為朋友關係，應為屬實。
  (三)再者，支票係具流通性之替代性給付工具，發票人將自己的
    支票借予他人使用並授權該他人簽發支票，已屬社會之常態
    ；於一般社會之借貸行為，借款人倘無其他擔保品，且未向
    金融單位請領支票，即向其他發票人借用支票，並經發票人
    授權簽發支票後，將該支票交付債權人用以供作還款之擔保
    ，而於還款期限屆至，借款人始將應還款項存入支票帳戶，
    債權人則提示該張支票滿足其債權，此即所謂「借票調現」
    ，而為社會上常見之借貸方式。從而，證人丙○○與被告既
    為朋友關係，復於偵查中陳稱：第三人呂棟能順便多給其一
    張票讓被告調現等語（見同上偵緝卷第33頁），則被告為求
    借貸款項，向證人丙○○借票，與丙○○間亦無債權債務關
    係，即無可能要求證人丙○○於系爭支票上背書。另被告向
    證人尹秀琪借貸款項、交付系爭支票，既已允諾以現金還款
    ，且未於所借之支票上背書，與社會常見之借款常態亦無相
    悖之處，故尚難以被告未要求證人丙○○於系爭支票上背書
    ，抑或被告未於系爭支票上背書等情遽為推論被告對系爭支
    票係屬贓物之情有所認識。
  (四)又證人丙○○就系爭支票涉嫌贓物罪部分，業據臺灣士林地
    方法院檢察署檢察官列為被告，而於上開偵查程序中，丙○○亦供稱：其係替被告向第三人呂棟能借票調現，基於朋友
    間之信任，且呂棟能為大學教授，而認系爭支票應無問題，
    並未要求呂棟能於系爭支票上背書；其係接獲警局通知後才
    知悉系爭支票為贓物等語，核與證人丙○○於本件偵查中之
    陳述大致相符，又證人丙○○所涉贓物案件，業經臺灣士林
    地方法院檢察署檢察官以98年度偵字第13374 號以罪嫌不足
    為由，為不起訴處分確定，此有前揭不起訴處分書1 份在卷
    可憑。則證人丙○○於接獲警局通知前，顯然未曾知悉系爭
    支票為贓物乙情，應可認定。是以，證人丙○○於交付系爭
    支票予被告之際，既不知悉系爭支票為贓物，被告自無從得
    知該張支票為贓物。從而，難以被告係自證人丙○○收受系
    爭支票，而認被告主觀上有明知或可得而知系爭支票為他人
    竊得之贓物之認識。
  (五)再者，證人尹秀琪於偵查及本院訊問時均詰證稱：被告持系
    爭支票向其借款時，曾告知屆票載發票日時，不要提示系爭
    支票，並承諾屆期將以現金還款，取回系爭支票；且其與被
    告相識多年，期間被告曾多次持客票為擔保向其借款，皆有
    正常兌現，有時被告亦會要求以現金還款，並將擔保支票取
    回等語（見同上偵字偵查卷第72頁、本院98年8 月31日訊問
    筆錄第3 頁至第5 頁）。故被告於偵查中及本院準備程序中
    所稱：伊先前即常向證人丙○○借票，且前向證人尹秀琪借
    款時，即曾交付跟證人丙○○借的支票等語（見本院99年5
    月31日準備筆錄第2 頁）應非虛妄。又被告既多次向證人丙○○借票交付他人，且均有兌現，則被告供稱伊持系爭支票
    後，伊並未向銀行照會等語（見同上準備筆錄第2 頁）亦未
    與常理有違。揆上，被告既曾多次向證人丙○○借票，且多
    次向證人尹秀琪借款，並持第三發票人之支票供作擔保，該
    供作擔保之支票亦均正常兌現，則被告自證人丙○○處收受
    系爭支票，即難科以被告查證義務，亦難以被告持有支票後
    ，未向銀行照會乙情，率而推論被告主觀上有明知或可得而
    知系爭支票為他人竊得之贓物之認識。
  (六)至公訴人另聲請傳喚證人丙○○、尹秀琪到院作證，以證明
    被告收受贓物之事實。然查，證人丙○○於偵查中業已明確
    陳述其交付系爭支票讓被告調現使用，且就系爭支票，其涉
    嫌贓物罪業經臺灣士林地方法院檢察署檢察官以罪嫌不足為
    不起訴處分；又經本院合法傳喚，均未到院，復經本院囑託
    拘提，亦未遇證人丙○○，已如上述；另證人尹秀琪於偵查
    及本院訊問程序均已明確陳述與被告間之往來狀況，及收受
    系爭支票之原因為何。從而，本件此部分待證事實已臻明瞭
    ，本院認已無調查之必要，爰依刑事訴訟法第163 條之2 第
    1 項駁回此部分調查證據之聲請，附此敘明。
六、綜上所述，公訴人所舉之證據，均難以證明被告於收受系爭
    支票之際，於主觀上明知或可得而知系爭支票為他人竊得之
    贓物。此外，復查無其他積極之證據，足認被告有何公訴人
    所指之犯行，循據前開之說明，並基於「罪證有疑，利於被
    告」，本院認被告之犯罪尚屬不能證明，依法自應為無罪之
    諭知。
七、據上論斷，應依刑事訴訟法第452 條、第301 條第1 項，判
    決如主文。
本案經檢察官黃佳權到庭執行職務。
中    華    民    國    99    年    7     月    6     日
                  刑事第二十二庭  審判長法  官  潘長生
                                        法  官  傅明華
                                        法  官  曹惠玲
上列正本證明與原本無異。
如不服本判決，應於判決送達後10日內敘明上訴理由，向本院提
出上訴狀 (應附繕本) ，上訴於臺灣高等法院。其未敘述上訴理
由者，應於上訴期間屆滿後20日內向本院補提理由書「切勿逕送
上級法院」。
                                        書記官  許育菁
中    華    民    國    99    年    7     月    6     日

司法院資訊處製作；財團法人民間司法改革基金會備份。
